---
title: "\\textbf{Menos for, más purrr}:  \n Programación funcional con R"
author: "Nacho Evangelista"
date: "18 de febrero de 2021"
output: 
  beamer_presentation:
    keep_tex: FALSE
    slide_level: 3
    latex_engine: xelatex
    template: template_beamer.tex
    toc: true
    theme: "frankfurt"
---

```{r setup, include=FALSE}
knitr::opts_chunk$set(echo = FALSE, results = 'markup', comment="")
knitr::knit_hooks$set(source = function(x, options) {
    paste("\\begin{lstlisting}[style=codechunk]\n", paste(x,collapse = "\n"), 
      "\n\\end{lstlisting}", sep = '')
})
knitr::knit_hooks$set(output = function(x, options) {
  return(paste("\\small\n\\begin{verbatim}\n", x, "\\end{verbatim}\n\\normalsize", sep = ""))
})
```

```{r, warning=FALSE, message=FALSE}
library(dplyr)
library(purrr)
library(tidyr)
library(ggplot2)
options(tibble.print_max = 10)
```


# Introducción

## Motivación

### Motivación {.fragile}

\begin{itemize}[<+->]
\item Buscamos evitar duplicación de código. La duplicación hace que los errores y \textit{bugs} sean más frecuentes. También se hace más difícil modificar el código.
\item Un estilo funcional implica descomponer un problema grande en partes y resolver cada una de estas partes con una función o combinación de funciones.
\item La idea es arrancar con porciones de código pequeños y fáciles de entender (funciones). Combinar estos bloques en estructuras más complejas.
\item El estilo funcional permite obtener soluciones eficientes y elegantes a problemas modernos.
\end{itemize}

### {.fragile}

\begin{itemize}[<+->]
\item Nuestro objetivo es reemplazar los \textit{for loops} o estructuras de repetición.
\item En lugar de eso, trataremos de trabajar con operaciones vectorizadas
\item Por ejemplo: en una estructura funcional, no es necesario crear una lista vacía para ir guardando resultados ni ir llevando control de un índice. El código es más conciso.
\item En R base existen las funciones de la familia \texttt{apply}. En el paquete \texttt{purrr}, estas funciones se reemplazan por la familia \texttt{map}, más fáciles de usar. Se llaman funcionales: reciben una función como argumento.
\end{itemize}

## Listas en R

### Listas

El bloque fundamental de \texttt{purrr} son las listas:

- Un vector es un objeto que guarda elementos individuales del mismo tipo
- Un dataframe es una estructura que guarda varios vectores de la misma longitud pero de distinto tipo.
- Una lista es una estructura que permite guardar objetos de distinto tipo y longitud.

### ¿Cómo se definen? {.fragile}

```{r listas-1, echo=TRUE}
animalitos <- list(
  animales = c("perro", "gato", "elefante", "vaca"),
  acciones = c("ladrar", "maullar", "barritar", "mugir"),
  nombres = list("Dalmata" = "Pongo", "Marley"),
  5)
```

\pause
```{r listas-2, echo=TRUE}
str(animalitos)
```
\pause
```{r listas-3, echo=TRUE}
names(animalitos)
```

### ¿Cómo acceder a sus elementos? {.fragile}

```{r listas-4, echo=TRUE}
animalitos[["animales"]]
```
\pause
```{r listas-5, echo=TRUE}
animalitos$acciones
```
\pause
```{r listas-6, echo=TRUE}
animalitos$"nombres"
```

### {.fragile}

```{r listas-7, echo=TRUE}
animalitos[[1]]
```
\pause
```{r listas-8, echo=TRUE}
animalitos[[4]]
```

# purrr

### El paquete \texttt{purrr} {.fragile}

- Muchas operaciones de \texttt{R} funcionan en forma vectorizada; aplicadas a vectores, algunas funciones se aplican elemento a elemento (una suerte de iteración)
```{r, echo=TRUE}
v <- c(2,5,7)
exp(v)
```
\pause
- Muchas funciones no tienen esa capacidad
```{r, echo=TRUE,results='hold'}
meses <- c("Ene","Feb","Mar","Abr","May","Jun",
           "Jul","Ago","Sep","Oct","Nov","Dic")
which(meses=="Sep")
which(meses==c("Sep","Ene"))
```

### 

\begin{box_rosa}{Idea clave}
El paquete \texttt{purrr} sirve para vectorizar operaciones y por lo tanto, para iterar
\end{box_rosa}

## La función \texttt{map}

### La función \texttt{map} {.fragile}

- La función (funcional) más básica de \texttt{purrr} es \texttt{map}:
\begin{enumerate}[<+->]
  \item Toma un vector y una función,
  \item aplica la función a cada elemento del vector, 
  \item devuelve los resultados en una lista.
\end{enumerate}

\pause

\begin{box_azul}{Función \texttt{map}}
\texttt{map(.x, .f, ...)}
\begin{itemize}
\item \texttt{.x} es la lista (o el vector) sobre la que aplicaremos la función,
\item \texttt{.f} es la función en cuestión,
\item \texttt{...} son argumentos adicionales de \texttt{.f}
\end{itemize}
\end{box_azul}

\pause

- \texttt{map(1:3,f)} es equivalente a \texttt{list(f(1), f(2), f(3))}

### Ejemplos {.fragile}

Apliquemos algunas funciones a nuestra lista de animalitos

```{r map-2, echo=TRUE}
map(animalitos,typeof)
```
### {.fragile}

```{r map-3, echo=TRUE}
map(animalitos,length)
```
### {.fragile}

También podemos usar \texttt{purrr} con vectores

```{r, echo = TRUE}
v <- c(1,3)
map(v,rnorm)
```
\pause
```{r, echo = TRUE}
# agregamos parámetros adicionales de la función rnorm
v <- c(1,5)
map(v,rnorm,mean=4,sd=2)
```

## Especificando el tipo de salida

### Variando el tipo de salida {.fragile}

Si la función que aplicamos devuelve un único elemento, podemos usar las variantes \texttt{map\_lgl}, \texttt{map\_int}, \texttt{map\_dbl} o \texttt{map\_chr} y obtener un vector como resultado

```{r map-4, echo=TRUE}
map_chr(animalitos,typeof)
```
\pause
```{r map-5, echo=TRUE}
map_int(animalitos,length)
```

## Funciones anónimas

### Funciones propias {.fragile}

Además de usar funciones predefinidas, podemos definir nuestras propias funciones

```{r, echo=TRUE}
sumar_diez <- function(x) return(x+10)
map_dbl(c(-10,4,7),sumar_diez)
```
\pause
```{r, echo = TRUE}
map_dbl(c(-10,4,7),function(x) return(x+10))
```
\pause
```{r, echo = TRUE}
# función anónima (el argumento es siempre .x)
map_dbl(c(-10,4,7), ~.x+10) 
```

### {.fragile}

La definición de una función anónima permite ser más explícito en el pasaje de parámetros

```{r, echo = TRUE}
v <- c(1,5)
map(v,~rnorm(.x,mean=4,sd=2)) # el argumento es siempre .x!
```
\pause
Comparar con
```{r, echo = TRUE, eval = FALSE}
v <- c(1,5)
map(v,rnorm,mean=4,sd=2)
```

\pause
También podemos hacer
```{r, echo = TRUE}
v <- c(1,8)
map(v,~rnorm(n=2,mean=.x,sd=1)) # el argumento es siempre .x!
```

## Múltiples argumentos

### Dos argumentos: \texttt{map2} {.fragile}
\small

Queremos extraer las primeras \texttt{n} letras de algunas palabras, donde \texttt{n} es una cantidad variable
```{r map2-ejemplo-1, echo=TRUE}
palabras <- c("recorcholis","nacimiento","rosedal","artista","ion")
cantidad_letras <- c(2,1,3,2,2)
# los argumentos son .x y .y
map2_chr(palabras,cantidad_letras,~substr(.x,1,.y)) 
```
\pause
\small
Queremos generar dos secuencias de fechas
```{r map2-ejemplo-2, echo=TRUE}
inicio <- as.Date(c("2018-01-03","2019-03-06"))
fin <- as.Date(c("2018-01-06","2019-03-08"))
map2(inicio,fin,~seq.Date(.x,.y,by="1 day"))
```


## dataframes

### Pero yo nunca usé listas...{.fragile}

```{r lista-dataframe-1, echo=TRUE}
pelis <- tibble(
cancion = c("Strange Things", "Life is a Highway", "I'm a Believer"),
autor = c("Randy Newman", "Rascal Flatts", "Smash Mouth"),
pelicula = c("Toy Story", "Cars", NA)
)
```

\pause
```{r lista-dataframe-2, echo=TRUE}
typeof(pelis)
```

### {.fragile}

```{r lista-dataframe-3, echo=TRUE}
as.list(pelis)
```

### {.fragile}

```{r lista-dataframe-4, echo=TRUE}
map_chr(pelis,typeof)
```
\pause
```{r lista-dataframe-5, echo=TRUE}
map_int(pelis,~sum(is.na(.x)))
```

### Hasta acá...

\begin{box_rosa}{Resumen}
\begin{itemize}[<+->]
\setbeamercolor{itemize item}{fg=iosPink}
\item Las listas son estructuras de datos muy versátiles
\item Un dataframe/tibble es una lista
\item \texttt{purrr} sirve para iterar
\item \texttt{map} es el caballito de batalla del paquete \texttt{purrr}
\item Se puede especificar el tipo de salida con las variantes \texttt{map\_\*}
\item Para iterar a lo largo de dos listas se usa \texttt{map2}
\item Hay varias formas de pasar una función como argumento de \texttt{map}
\end{itemize}
\end{box_rosa}

# purrr + tidyr + dplyr

## Columnas lista y dataframes anidados

La magia empieza cuando nos damos cuenta de que en una lista podemos meter otra lista... \pause entonces las columnas de un tibble pueden ser listas (en general son vectores)

\vspace{0.4 cm}
\pause

¿Cómo se construyen las columnas lista y los dataframes anidados?

\begin{enumerate}[I]
\item En la definición del \texttt{tibble}
\item Usando \texttt{groupby} y \texttt{nest}
\item Como resultado de una operación.
\end{enumerate}

### I. En la definición del \texttt{tibble} {.fragile}

```{r columnas-lista-1, echo=TRUE}
T1 <- tibble(
  v1 = 1:3,
  v2 = c("a","b","c"),
  v3 = list(c("A","B","C")),
  v4 = 10
)
```

```{r}
T1
```


### {.fragile}

```{r columnas-lista-2, echo=TRUE, eval=FALSE}
T2 <- tibble(
  v1 = 1:3,
  v2 = c("a","b","c"),
  v3 = list(c("A","B","C"),"B")
)
```
```{r columnas-lista-3}
T2 <- try(tibble(
  v1 = 1:3,
  v2 = c("a","b","c"),
  v3 = list(c("A","B","C"),"B")
),silent=T)
cat(T2)
```

### {.fragile}

```{r columnas-lista-4, echo=TRUE}
T3 <- tibble(
  v1 = 1:3,
  v2 = c("a","b","c"),
  v3 = list(c("A","B","C"),"perro",5)
)
```

```{r}
T3
```


### {.fragile}

```{r columnas-lista-5, echo=TRUE}
T4 <- tibble(
  v1 = 1:3,
  v2 = c("a","b","c"),
  v3 = list(rnorm(1),rnorm(10),rnorm(100))
)
```

```{r}
T4
```


### {.fragile}

```{r columnas-lista-6, echo=TRUE}
animalitos <- list(animales = c("perro","gato","elefante","vaca"),
               acciones = c("ladrar","maullar","barritar","mugir"),
               nombres = list(c("Pongo","Marley","Golfo"),
                              c("Pelusa","Tom"),
                              c("Tantor","Dumbo"),
                              c("Oscar")))

as_tibble(animalitos)
```


### II. Usando \texttt{nest} {.fragile}

```{r}
options(width = 60)
head(mtcars)
```


### {.fragile}

```{r nested-dataframes-1, echo=TRUE}
mtcars %>%
  group_by(gear,carb) %>%
  nest()
```

### {.fragile}

```{r nested-dataframes-2, echo=TRUE}
mtcars %>%
  nest(datos = !c(gear,carb))
```


### III. Como resultado de una operación {.fragile}

\small Queremos unir estas dos tablas reemplazando los códigos del casting por los personajes.

```{r ejemplo-separarfilas-1, echo = TRUE}
peleas <- tibble::tribble(
 ~pelea, ~horario,                      ~casting,
      1,  "20:30",        "gsf901,fez195,yfm179",
      2,  "20:50",               "thf028,yfm179",
      3,  "19:40", "jfa348,fez195,gky651,wpx281",
      4,  "21:00",               "thf028,fez195")
```
\pause
```{r ejemplo-separarfilas-2, echo = TRUE}
luchadores <- tibble::tribble(
   ~codigo,           ~nombre,
  "gsf901",  "Vicente Viloni",
  "thf028",     "Hip Hop Man",
  "wpx281",         "La Masa",
  "fez195", "Fulgencio Mejía",
  "jfa348",        "Mc Floyd",
  "phb625",     "Mario Morán",
  "gky651",      "Rulo Verde",
  "yfm179",    "Steve Murphy")
```

### {.fragile}

```{r ejemplo-separarfilas-3, echo = TRUE}
peleas %>%
  mutate(casting_split = strsplit(casting, split = ",")) %>%
  select(-horario,-casting) %>%
  unnest(casting_split) %>%
  left_join(luchadores, by = c("casting_split" = "codigo"))
```


## \texttt{mutate} + \texttt{purrr}

### ¿Por qué necesito purrr? {.fragile}

\begin{box_rosa}{¿Y ahora qué?}
Con las columnas lista se abre ante nosotros un universo de posibilidades y \texttt{purrr} es la herramienta ideal para explorarlo
\end{box_rosa}

## Ejemplos

### 1. Identificar el mes {.fragile}

Queremos obtener el número de mes a partir de la abreviatura

```{r ejemplo-meses-1, echo = TRUE}
datos <- tibble::tribble(
 ~id,~dia,  ~mes, ~año,
   1,  15, "Sep", 2019,
   2,   6, "oct", 2021,
   3,   3, "Ene", 2020,
   4,  31, "dic", 2019)
```

### {.fragile}

Idea

1. Armar un vector con las abreviaturas de los meses
2. Usar la función \texttt{which} junto con \texttt{map}

```{r ejemplo-meses-2, echo=TRUE}
meses <- c("Ene","Feb","Mar","Abr","May","Jun",
           "Jul","Ago","Sep","Oct","Nov","Dic")
```

```{r ejemplo-meses-3, echo=TRUE}
which(meses=="Sep")
```

```{r ejemplo-meses-4, echo=TRUE}
which(meses==c("Sep","Ene"))
```

### {.fragile}

```{r echo = TRUE}
datos %>%
  mutate(mes_n = map(mes,~which(meses==.x)))
```

### {.fragile}

```{r echo = TRUE}
datos %>%
  mutate(mes_n = map(mes,~which(toupper(meses)==toupper(.x))))
```

### {.fragile}

```{r echo = TRUE}
datos %>%
  mutate(mes_n = map_int(mes,~which(toupper(meses)==toupper(.x))))
```

### 2. Secuencia de fechas {.fragile}

Contamos con los movimientos de dos empresas. Interesa tener la serie temporal de eventos para cada empresa y producto. 

```{r ejemplofechas1, echo = TRUE}
datos <- tibble::tribble(
  ~empresa, ~producto,       ~fecha, ~evento,
       "A",      "A1", "02/06/2018",     112,
       "A",      "A1", "06/06/2018",     141,
       "A",      "A1", "13/07/2018",     119,
       "A",      "A2", "01/05/2018",      53,
       "A",      "A2", "04/05/2018",      67,
       "B",      "B1", "01/07/2018",     127,
       "B",      "B1", "05/07/2018",     301,
       "B",      "B1", "10/07/2018",      98,
       "B",      "B1", "11/07/2018",     167)
datos$fecha <- as.Date(datos$fecha,format = "%d/%m/%Y")
```

###

Idea:

1. Determinar la primera y última fecha de cada grupo
2. Generar una secuencia de fechas (\texttt{seq.Date}) para cada grupo y construir una tabla con todas las fechas
3. Unir esta tabla con la original

### {.fragile}

```{r ejemplo-fechas-2, echo = TRUE}
fechas_todas <- 
  datos %>%
  group_by(empresa, producto) %>%
  summarise(fecha_inicial = min(fecha),
            fecha_final = max(fecha)) %>%
  mutate(fechas = map2(fecha_inicial,
                       fecha_final,
                       ~seq.Date(.x,.y,by="1 day"))) %>%
  select(-fecha_inicial,-fecha_final)
```

### {.fragile}

```{r ejemplo-fechas-3, echo = TRUE}
fechas_todas %>%
  unnest(fechas) %>%
  left_join(datos, by = c("empresa","producto","fechas" = "fecha"))
```


### 3. Abrir varios archivos a la vez {.fragile}

En el directorio de trabajo hay varios archivos que debemos abrir y leer.

```{r ejemplo-abrirarchivos-1, echo = TRUE}
list.files(pattern="archivo")
```
Idea:

1. Listar los archivos y construir un \texttt{tibble}
2. Leer cada archivo con \texttt{read.csv}
3. _Desanidar_

### {.fragile}

```{r ejemplo-abrirarchivos-2, echo = TRUE}
list.files(pattern="archivo") %>%
  tibble(archivos = .) %>%
  mutate(contenido = map(archivos,read.csv)) %>%
  unnest(contenido)
```


### 4. Múltiples salidas {.fragile}

Queremos analizar frases de canciones y determinar: a) cantidad de palabras, b) cantidad de preposiciones
 
```{r ejemplo-multiplessalidas-1, echo = FALSE}
datos <- tibble::tribble(
               ~banda,                     ~cancion,                                                           ~frase,
    "Los Wachiturros",          "Este es el pasito",                               "El que no hace palmas es un gato",
            "La Base",             "Sabor sabrosón",      "Según la moraleja, el que no hace palmas se deja, se deja",
       "Damas Gratis",           "Me va a extrañar",                          "ATR perro cumbia cajeteala piola gato",
    "Altos Cumbieros",            "No voy a llorar",       "Andy, fijate que volvieron, quienes… los altos cumbieros",
  "Los Pibes Chorros", "Llegamos los Pibes Chorros", "Llegamos los pibes chorros queremos las manos de todos arriba…",
            "La Liga",               "Se re pudrió",                       "El que no hace palmas tiene fama de gato",
       "Los Palmeras",                    "La cola",    "A la una, a la dos, a la one two three four five seven nine")
```

```{r ejemplo-multiplessalidas-2}
options(width = 60)
datos
```

###

Idea:

1. Definir una función que devuelva ambas cantidades
2. Aplicarla a cada frase

### {.fragile}

```{r ejemplo-multiplessalidas-3, echo=TRUE}
analizar_frase <- function(cancion){
  preposiciones <- c("a", "ante", "bajo", "cabe", "con", 
                     "contra", "de", "desde", "durante", 
                     "en", "entre", "hacia", "hasta", "mediante", 
                     "para", "por", "según", "sin", "so", "sobre", 
                     "tras", "versus", "vía")
  
  palabras <- strsplit(cancion," ") %>% unlist
  
  cant_palabras <- length(palabras)
  
  cant_preposiciones <- sum(palabras %in% preposiciones)
  
  return(list(cant_palabras = cant_palabras,
              cant_preposiciones = cant_preposiciones))
  }
```

### {.fragile}

```{r ejemplo-multiplessalidas-4, echo = TRUE, eval = FALSE}
datos %>%
  mutate(resultado = map(frase,analizar_frase)) %>%
  unnest_wider(resultado)
```

```{r ejemplo-multiplessalidas-5, echo = FALSE}
options(width = 60)
datos %>%
  mutate(resultado = map(frase,analizar_frase)) %>%
  unnest_wider(resultado)
```


### 5. Múltiples plots {.fragile}

Queremos construir un conjunto de plots mostrando los ajustes de polinomios de distinto orden a los puntos del dataset.

```{r ejemplo-multiplesplots-1, echo = TRUE}
datos <- tibble::tribble(
 ~`x`,  ~`y`,
  211,   184,
  230,   147,
  587,   413,
  414,   252,
  419,   252,
  157,   272,
  327,   158,
  222,   158,
  451,   249,
  296,   127)
```

###

Idea:

1. Combinamos los datos con cada uno de los posibles órdenes del polinomio
2. \texttt{group by} + \texttt{nest}
3. Aplicar una función que cree el gráfico utilizando \texttt{map}

### {.fragile}

```{r ejemplo-multiplesplots-2, echo=TRUE}
plots <- crossing(poly = 1:6, datos) %>%
  nest(datos = !poly) %>%
  ungroup() %>%
  mutate(plot = map2(datos, poly,
                     function(data, poly) {
                       ggplot(data, aes(x = x, y = y)) +
                         geom_point() +
                         stat_smooth(
                           method = "lm", se = FALSE,
                           formula = y ~ poly(x, poly, raw = TRUE),
                           colour = "maroon1") + 
                         theme_minimal()
                     }))
```

### {.fragile}
```{r ejemplo-multiplesplots-3, echo=FALSE}
plots
```


### {.fragile}
```{r ejemplo-multiplesplots-4, echo=TRUE, fig.height=4, warning=FALSE, message=FALSE}
library(patchwork)
plots$plot[[1]] + plots$plot[[6]]
```

### 6. K-fold cross validation {.fragile}

```{r}
K <- 4
data <- mtcars %>% 
  mutate(fold = rep(1:K,length.out=nrow(.))) %>% 
  arrange(fold) %>%
  group_by(fold) %>%
  nest() %>%
  mutate(dummy = 1)
```

```{r}
train_test <- data %>% 
  inner_join(data, by="dummy") %>%
  select(-dummy) %>%
  filter(fold.y != fold.x) %>%
  group_by(fold.x) %>%
  summarise(test = first(data.x),
            train = list(bind_rows(data.y)))
```

```{r}
train_test %>%
  mutate(modelo = map(train,~lm(mpg ~ wt,data=.x)),
         pred = map2(modelo,test,~predict(.x,.y)),
         real = map(test,"mpg"))
```

# Extra

## Más de dos argumentos: \texttt{pmap}

### Más de dos argumentos: \texttt{pmap}

Cuando queremos vectorizar operaciones sobre una lista (o vector) usamos \texttt{map\_\*}; para iterar sobre dos listas, \texttt{map2\_\*}; para más de dos listas se usa \texttt{pmap\_\*}

\begin{box_azul}{Función \texttt{map}}
\texttt{pmap(.l, .f, ...)}
\begin{itemize}[<+->]
\item \texttt{.l} es una lista de listas sobre la que aplicaremos la función,
\item \texttt{.f} es la función en cuestión; si la definimos en forma anónima, sus argumentos son \texttt{..1}, \texttt{..2}, \texttt{..3}, etc.
\item \texttt{...} son argumentos adicionales de \texttt{.f}
\end{itemize}
\end{box_azul}

### Ejemplo {.fragile}

```{r echo=TRUE}
bolilleros <- list(1:6,1:50,1:100)
cant <- list(6,5,4)
con_reemplazo <- list(TRUE,FALSE,FALSE)

pmap(list(bolilleros,cant,con_reemplazo),
     ~sample(x = ..1, size = ..2, replace = ..3))
```

## Puede fallar...

### \texttt{possibly} {.fragile}

Ocasionalmente hay funciones que pueden fallar y es necesario manejar los errores

```{r, echo=TRUE, eval=FALSE}
c(list.files(pattern="archivo"),"archivo_4.csv") %>%
  tibble(archivos = .) %>%
  mutate(contenido = map(archivos,read.csv)) %>%
  unnest(contenido)
```
```{r echo=FALSE,eval=TRUE,warning=FALSE}
options(width = 60)
e <- try(c(list.files(pattern="archivo"),"archivo_4.csv") %>%
  tibble(archivos = .) %>%
  mutate(contenido = map(archivos,read.csv)) %>%
  unnest(contenido),silent = TRUE)
cat(e)
```
### {.fragile}

Para salvar los errores existe en \texttt{purrr} la función \texttt{possibly}. Recibe como primer argumento una función y devuelve una nueva función que tiene una salida específica en caso de que falle (parámetro \texttt{otherwise}).

```{r echo=TRUE, warning=FALSE}
possibly_read.csv <- possibly(read.csv,otherwise = data.frame())

c(list.files(pattern="archivo"),"archivo_4.csv") %>%
  tibble(archivos = .) %>%
  mutate(contenido = map(archivos,possibly_read.csv))
```

# Resumen

### Resumen

# Referencias

### Referencias {.fragile}

\begin{itemize}
\item Bryan, Jenny. (2019) \textit{Purrr tutorial}. \href{https://jennybc.github.io/purrr-tutorial/index.html}{Link}.
\item Barterm, Rebecca. (2019). \textit{Learn to purrr}. \href{http://www.rebeccabarter.com/blog/2019-08-19_purrr/}{Link}.
\item Wickham, Hadley (2019). \textit{Advanced R -- 2nd Edition}. Capítulo 9. CRC Press. \href{https://adv-r.hadley.nz/functionals.html#functionals}{Link}.
\item Baumer B., Kaplan D. y Horton N. (2021). \textit{Modern Data Science with R -- 2nd Edition}. Capítulo 7. CRC Press. \href{https://mdsr-book.github.io/mdsr2e/ch-iteration.html#sec:vectorized}{Link}. 
\end{itemize}