---
title: "\\textbf{Menos for, más purrr}:  \n Programación funcional con R"
author: "Nacho Evangelista"
date: "18 de febrero de 2020"
output: 
  beamer_presentation:
    keep_tex: true
    slide_level: 3
    latex_engine: xelatex
    template: template_beamer.tex
    toc: true
    theme: "frankfurt"
---

```{r setup, include=FALSE}
knitr::opts_chunk$set(echo = FALSE)
knitr::knit_hooks$set(source = function(x, options) {
    paste("\\begin{lstlisting}[style=codechunk]\n", paste(x,collapse = "\n"), 
      "\n\\end{lstlisting}", sep = '')
})
```

# Introducción

## Motivación

### A

- Bullet 1: holis
- Bullet 2
- Bullet 3

## Listas en R

### A

# purrr

## La función \texttt{map}

### A

```{r cars, echo = TRUE}
summary(cars)
```

## Acomodando el tipo de salida

### A

```{r pressure}
plot(pressure)
```

## Funciones anónimas

### A

## Múltiples argumentos

### \texttt{map2}

## dataframes

### Pero yo nunca usé listas...

# purrr + tidyr + dplyr

## \texttt{mutate} + \texttt{purrr}

## Columnas lista y dataframes anidados

### ¿Cómo se construyen?

- Definición:
- Usando \texttt{nest}

### ¿Por qué necesito purrr?

```{r, eval=FALSE}
tibble(list_col = list(c(1, 5, 7), 
                       5, 
                       c(10, 10, 11))) %>%
  mutate(list_sum = sum(list_col))
```

```{r, eval = FALSE}
tibble(list_col = list(c(1, 5, 7), 
                       5, 
                       c(10, 10, 11))) %>%
  mutate(list_sum = map(list_col, sum))
```

## Ejemplos

### Secuencia de fechas

### Coeficiente de correlación

### Abrir varios archivos a la vez

### Rotar puntos

### Train/test

### Múltiples plots

# Extra

## Puede fallar...

### \texttt{possibly}

## \texttt{repeat}

# Resumen

### Resumen